---
title: "Laboratorium 1"
subtitle: "Wstęp do Analizy Danych | Politechnika Krakowska"
author: "Jakub Kapała"
output: 
  pdf_document:
    latex_engine: xelatex
header-includes: |
  \usepackage{fancyhdr}
  \pagestyle{fancy}
  \fancyhead[L]{\textbf{WdAD - Sprawozdanie - Laboratorium 1}}
  \fancyhead[R]{\textbf{Jakub Kapała}}
---

```{r setup, include=FALSE}
library(Cairo)
knitr::opts_chunk$set(dev = "CairoPDF", echo = TRUE)
Sys.setlocale("LC_CTYPE", "pl_PL.UTF-8")
```
\begin{center}
{\small Numer albumu: 151885} \\[0.1cm]
{\small Data: `r format(Sys.time(), '%d.%m.%Y')`}
\end{center}
\newpage
## Zadanie 1 - rozgrzewka, filtrowanie
#### Treść
Zadeklarować wektor zawierający liczby nieparzyste z przedziału [-5, 15]. Wyświetlić jego podwektory:

1. całość
2. pierwszy element
3. elementy o indeksach od 1 do 3
4. wszystkie poza pierwszym
5. o indeksach wyłącznie 2, 4 i 7
6. elementy dodatnie
7. elementy podzielne przez 3.


#### Rozwiązanie
Deklaracja wektora:
```{r}
liczby <- seq(-5, 15, by = 2)
```
Wyświetlenie podwektorów:

1. Całość:
```{r}
liczby
```
2. Pierwszy element:
```{r}
liczby[1]
```
3. Elementy o indeksach od 1 do 3
```{r}
liczby[1:3]
```
4. Wszystkie poza pierwszym
```{r}
liczby[-1]
```
5. O indeksach wyłącznie 2, 4 i 7
```{r}
liczby[c(2, 4, 7)]
```
6. Elementy dodatnie
```{r}
liczby[liczby > 0]
```
7. Elementy podzielne przez 3
```{r}
liczby[liczby %% 3 == 0]
```

\newpage
## Zadanie 2 - rozgrzewka, malarze, boxplot
#### Treść
Korzystając z danych `painters` biblioteki `MASS` wykreślić diagram zawierający wykresy pudełkowe (boxplot) dla poszczególnych szkół malarstwa.

#### Rozwiązanie
Wczytanie biblioteki `MASS` oraz danych `painters`:
```{r}
library(MASS)
data(painters)
summary(painters)
```
Wyświetlenie diagramu:
```{r}
boxplot(
  painters$Expression ~ painters$School,
  main = "Ekspresja malarska według szkoły malarstwa",
  xlab = "Szkoła malarstwa",
  ylab = "Ocena ekspresji",
  col = cm.colors(length(unique(painters$School)))
)
```

\newpage
## Zadanie 3 - wzrost
#### Treść
Otworzyć pakiet danych `survey` z biblioteki `MASS`. Przedstawić histogramy wzrostu studentów University of Adelaide osobno dla mężczyzn i kobiet. Za pomocą parametru breaks wypróbować różne szerokości przedziałów histogramu, w tym histogram z przedziałami o niejednakowej szerokości. Przedstawić histogram z podpisanymi osiami, podpisem całego histogramu oraz o wybranym kolorze słupków.

Znaleźć kwartyle/medianę/średnią/minimum/maksimum dla wzrostu mężczyzn oraz kobiet (funkcja summary()).

Przedstawić na wspólnym wykresie boxplot wieku mężczyzn oraz kobiet (analogicznie jak w poprzednim zadaniu).

#### Rozwiązanie
Wczytanie biblioteki `MASS` oraz danych `survey`:
```{r}
library(MASS)
data(survey)
summary(survey)
```
Wyświetlenie histogramów wzrostu osobno dla męczyzn i kobiet:
```{r}
hist(
  survey$Height[survey$Sex == "Male"],
  main = "Histogram wzrostu studentów University of Adelaide",
  xlab = "Wzrost",
  ylab = "Liczba studentów",
  col = "blue",
  breaks = 5
)
```

```{r}
hist(
  survey$Height[survey$Sex == "Female"],
  main = "Histogram wzrostu studentek University of Adelaide",
  xlab = "Wzrost",
  ylab = "Liczba studentek",
  col = "pink",
  breaks = 10
)
```

Wyświetlenie kwartyli/mediany/średniej/minimum/maksimum dla wzrostu mężczyzn oraz kobiet:
```{r}
summary(survey$Height[survey$Sex == "Male"])
```
```{r}
summary(survey$Height[survey$Sex == "Female"])
```

Przedstawienie boxplotu wieku wg płci:
```{r}
boxplot(
  survey$Height ~ survey$Sex,
  main = "Wiek osoby studenckiej według płci",
  xlab = "Płeć",
  ylab = "Wzrost",
  col = c("pink", "blue")
)
```

\newpage
## Zadanie 4

#### Treść

Rozkład Gaussa. Jaki jest rozkład prawdopodobieństwa dla rzutu jedną kością?

A dwiema (jak przy grze w Monopoly)?

Utworzyć wektor `single` zawierający 100 000 zmiennych losowych z przedziału `[0, 1]` (funkcja `runif()`). Przedstawić histogram wyników tych 100 000 ”rzutów kością” – przyjąć szerokość przedziałów równą `0.02`. Opisać poziomą oś wykresu i podpisać cały wykres.

Podobne zadanie wykonać dla wektora `double`, którego każdy element jest średnią arytmetyczną dwóch niezależnych zmiennych losowych, oraz dla `five`, który jest średnią pięciu ”rzutów kością”.

#### Rozwiązanie

Wykonanie rzutów jedną kością - wektor `single`:
```{r}
single <- runif(100000, min = 0, max = 1)
hist(
  single,
  main = "Histogram rzutu jedną kością",
  xlab = "Wynik rzutu [0-1]",
  ylab = "Liczba rzutów",
  col = "goldenrod",
  breaks = seq(0, 1, by = 0.02)
)
```

Wykonanie rzutów dwiema kośćmi - wektor `double`:
```{r}
double <- rowMeans(matrix(runif(100000 * 2, min = 0, max = 1), ncol = 2))
hist(
  double,
  main = "Histogram rzutu dwiema kośćmi",
  xlab = "Wynik rzutu [0-1]",
  ylab = "Liczba rzutów",
  col = "darkgoldenrod",
  breaks = seq(0, 1, by = 0.02)
)
```

Wykonanie rzutów pięcioma kośćmi - wektor `five`:
```{r}
five <- rowMeans(matrix(runif(100000 * 5, min = 0, max = 1), ncol = 5))
hist(
  five,
  main = "Histogram rzutu pięcioma kośćmi",
  xlab = "Wynik rzutu [0-1]",
  ylab = "Liczba rzutów",
  col = "darkorange4",
  breaks = seq(0, 1, by = 0.02)
)
```

\newpage
## Zadanie 3 - test SAT (IU)
#### Treść
Wyniki egzaminu SAT Math dla studentów mają średnią 543 i standardowe odchylenie 110.

1. Oblicz Z-scores dla: 300, 400, 500, 600, 700, 800.

2. Oblicz wartości wyników SAT Math dla poszczególnych Z-scores: -2.09, -1.30, -0.39, 0.52,
1.43, 2.34.

3. Porównaj wyniki części (1) i (2).

#### Rozwiązanie

Deklaracja zmiennych:
```{r}
sd_sat <- 110
mean_sat <- 543
```
Obliczenie Z-scores:
```{r}
sat_sample <- c(300, 400, 500, 600, 700, 800)
z_scores_from_sample <- sat_sample
z_scores_from_sample <- (z_scores_from_sample - mean_sat) / sd_sat
z_scores_from_sample
```
Obliczenie wartości wyników SAT Math dla podanych Z-scores:
```{r}
z_scores_sample <- c(-2.09, -1.30, -0.39, 0.52, 1.43, 2.34)
sat_scores_from_sample <- z_scores_sample
sat_scores_from_sample <- sat_scores_from_sample * sd_sat + mean_sat
sat_scores_from_sample
```

Porównanie wyników:
```{r}
comparison <- data.frame(
  sat_sample,
  z_scores_from_sample,
  z_scores_sample,
  sat_scores_from_sample
)
comparison
```
Jak widać, jedynie dla rzędu 1 (`sat_score = 300` -> `z_score = -2.2090909` oraz `z_score = -2.09` -> `sat_score = 313.1`) dane są różne, co wynika z tego, że dane wejściowe/wyjściowe różnią się miedzy soba.

Wszystkie inne wyniki są zgodne, ponieważ dane wejściowe do przykładu 2 są takie same jak dane wyjściowe z przykładu 1.

\newpage
## Zadanie 6 - wzrost mężczyzn, analiza statystyczna (IU)

#### Treść
Dla wzrostu mężczyzn z zestawu danych `survey` znaleźć:

1. Wartość średnią
2. Odchylenie standardowe
3. Z-score używając: (i) wzoru z-score, (ii) funkcji scale()
4. Pokazać z-score graficznie. Opisać oś poziomą oraz pionową.
5. Średnią oraz odchylenie standardowe otrzymanych z-scores. Zinterpretować wyniki.
6. Minimum oraz maksimum z-score. Co oznaczają te wartości?
7. Dla wybranych trzech z otrzymanych powyżej wartości z-score, użyj funkcję pnorm().

Zinterpretuj wynik.

#### Rozwiązanie

Wczytanie biblioteki `MASS` oraz danych `survey`:
```{r}
library(MASS)
data(survey)
summary(survey)
```

Dane wzrostu mężczyzn: 
```{r}
male_heights <- survey$Height[survey$Sex == "Male"]
male_heights_clean <- na.omit(male_heights)
```

1. Wartość średnia:
```{r}
mean_mh <- mean(male_heights_clean)
mean_mh
```

2. Odchylenie standardowe:
```{r}
sd_mh <- sd(male_heights_clean)
sd_mh
```

3. Z-score używając:
  (i) wzoru z-score:
```{r}
male_heights_z_scores <- male_heights_clean
male_heights_z_scores <- (male_heights_z_scores - mean_mh) / sd_mh
summary(male_heights_z_scores)
```
  (ii) funkcji `scale()`:
```{r}
male_heights_z_scores_scale <- scale(male_heights_clean)
summary(male_heights_z_scores_scale)
```

Sprawdzam czy wyniki są takie same:
```{r}
all.equal(
  as.vector(male_heights_z_scores), 
  as.vector(male_heights_z_scores_scale)
)
```

4. Pokazanie z-score graficznie:
```{r}
hist(
  male_heights_z_scores,
  main = "Histogram Z-score dla wzrostu mężczyzn",
  xlab = "Z-score",
  ylab = "Częstość",
  col = "aquamarine",
  breaks = 20
)
```

5. Średnia i odchylenie standardowe z-scores:
```{r}
mean(male_heights_z_scores)
sd(male_heights_z_scores)
```
Te wyniki oznaczają, że z-score jest znormalizowany i ma rozkład normalny (`mean ~ 0`, `sd == 1`).

6. Minimum i maksimum z-score:
```{r}
min(male_heights_z_scores)
max(male_heights_z_scores)
```
Wartości skrajne są odpowiednio około 2.85 i 2.5 odchyleń standardowych od średniej.

7. Dla wybranych trzech z otrzymanych powyżej wartości z-score, użyj funkcję pnorm().
```{r}
male_heights_z_scores[1:3]
pnorm(c(
  male_heights_z_scores[1],
  male_heights_z_scores[2],
  male_heights_z_scores[3]
))
```

Interpretacja:

- 1 wynik oznacza, że około 45.13% danych leży poniżej tej wartości, ponadto z-score jest bliski 0, co oznacza, że wartość jest bliska średniej.
- 2 wynik oznacza, że około 1.23% danych leży poniżej tej wartości, ponadto wskazuje to, że wartość jest znacznie poniżej średniej.
- 3 wynik oznacza, że około 4.95% danych leży poniżej tej wartości, ponadto ta wartość jest lekko powyżej poprzedniej wartości

\newpage
## Zadanie 7 – percentyle, wiek studentów i studentek (IU)

#### Treść

Określić:

  (i) kwartyle,
  (ii) percentyle (0.32, 0.48 i 0.86) oraz rozstęp ćwiartkowy

dla wieku studentów University od Adelaide (funkcja `quantile()`).

Przedstawić boxploty wieku mężczyzn oraz kobiet.

#### Rozwiązanie

Wczytanie biblioteki `MASS` oraz danych `survey`:
```{r}
library(MASS)
data(survey)
summary(survey)
```

(i) Kwartyle:
```{r}
quartiles <- quantile(na.omit(survey$Age))
quartiles
```

(ii) Percentyle i rozstęp ćwiartkowy:
```{r}
percentiles <- quantile(na.omit(survey$Age), probs = c(0.32, 0.48, 0.86))
percentiles
```

Rozstęp ćwiartkowy:

```{r}
iqr <- IQR(na.omit(survey$Age))
iqr
```
Boxploty wieku mężczyzn oraz kobiet:

```{r}
boxplot(
  survey$Age ~ survey$Sex,
  main = "Wiek osoby studenckiej według płci",
  xlab = "Płeć",
  ylab = "Wiek",
  col = c("pink", "blue"),
  ylim = c(15, 30)
)
```