---
title: "Introduction"
output: html_notebook
---

```{r setup, include=FALSE}
knitr::opts_chunk$set(echo = TRUE)
```

# wczytujemy przykładowe dane

```{r}
library(MASS)
```

data(Cars93)

edit(Cars93) # ogladamy dane

dim(Cars93) # wielkosc zbioru danych

names(Cars93) # lista zmiennych

Cars93$Price # dostep do zmiennej

Cars93[17,5] # dostep do pojedynczych elementow

Cars93[,5] # dostep do kolumn danych

Cars93[17,] # dostep do wierszy danych

#W R wszystko jest obiektem. Każdy obiekt ma swoje właściwości. Obiekty w pakiecie R to:
# - tablice liczb (liczba jest tablicą jednoelementową),
# - tablice znaków,
# - funkcje,
# - bardziej złożone struktury danych, na przykład modele statystyczne albo dane, które analizujemy (te struktury zbudowane są z powyższych elementów).

#Funkcje obsługujące cechy obiektów
# class() - klasa (rodzaj) obiektu, dodatkowy atrybut uzupełniający "mode",
# length() - długość obiektu,
# attributes() - atrybuty obiektu,
# attr() - dostęp do atrybutów obiektu,
# object.size() - wielkość obiektu w bajtach,
# mode() - wewnętrzna reprezentacja obiektu,
# str() - szczegóły wewnętrznej reprezentacji obiektu.

seq(1,5,by=0.5) #liczby od 1 do 5 z krokiem 0.5

#Zmienne i operatory logiczne
# TRUE (T) - wartość liczbowa == 1
# FALSE (F) - wartość liczbowa == 0
# NA ("not available") - kod brakującej obserwacji ważne w statystyce
# NaN ("Not a Number") - wyrażenie nie jest wartością liczbową np. dzielenie przez zero
# x<y - prawda jeżli x mniejsze od y
# x<=y - prawda jeżli x mniejsze lub równe y
# x>y - prawda jeżli x większe od y
# x>=y - prawda jeżli x większe lub równe y
# x==y - prawda jeżli x równe y
# x!=y - prawda jeżli x różne od y
# & - logiczny "and"
# | -  logiczny "or"
# !A - negacja wyrażenia logicznego A

x <- TRUE # zmienna x = 1
y <- x & T # zmienna y = 1
z <- x & F # zmienna z = 0

#Wektory i operacje na wektorach

w <-c(1,2,3) #- w jest wektorem o elementach 1, 2 i 3
c(1,2,3)-> w #- to samo
w <-1:3 #- to samo
w = 1:3 #- to samo
length(w) #- zwraca ilo±¢ elementów wektora w
sin(w) #- liczy sinus dla wszystkich elementów wektora
min(w) #- znajduje najmniejszy element wektora w i zwraca go
max(w) #- znajduje najwi¦kszy element wektora w i zwraca go
sum(w) #- sumuje wszystkie elementy wektora w i zwraca wynik
prod(w) #- mnoży wszystkie elementy wektora w i zwraca wynik
w.l <-c(T,T,F) #- wektor "w.l" składa się z elementów 1, 1, 0
w.t <-c("jeden","dwa","trzy") #- wektor "w.t" to wektor zawierający łańcuchy znakowe
sort(w.t) #- ponieważ sortujemy łańcuchy, więc porządek jest leksykograficzny (czyli alfabetyczny)
length(w.t) #- wektor ma trzy elementy
w.t[2] #- tak dostajemy się do drugiego elementu wektora "w.t"; należy pamiętać, że R numeruje od 1!!!
w.t[c(3,2)] #- zwrócone zostaną elementy wektora "w.t" znajdujące się na pozycjach będących składowymi wektora z nawiasów kwadratowych, czyli: "trzy", "dwa"
zakupy<-c(ser = 3, woda = 5, chleb = 1) #- utworzony został wektor z nazwanymi elementami, takie wektory lub listy często są zwracane jako wyniki działania wbudowanych funkcji R.
names(zakupy)
#Operacje na wektorach wartości logicznych
#TRUE, FALSE - wartości logiczne
#& - operator "and"
#| - operator "or"
#== - porównanie
#any - czy przynajmniej jedna wartość wektora to TRUE
#all - czy wszystkie wartości wektora to TRUE
#which - indeksy elementów, w których jest TRUE
a <- c(T,T,F); b <- c(T,F,T)
a&b # wynikiem jest caly wektor

#Wektoryzacja operacji
waga <-c(60,72,57,90,95) #- tworzony jest wektor wartości liczbowych
waga #- wypisanie zawartości wektora na ekran
wzrost <-c(1.72,1.80,1.65,1.90,1.74) #- kolejny wektor wartości
wzrost #- wypisanie zawartości wektora
bmi <-waga /wzrost^2 #- deklaracja wektora "bmi" i przypisanie do niego wartości będących wynikiem operacji na dwóch przed chwilą utworzonych wektorach 
bmi #- wypisanie zawartości na ekran
sum(waga) #- suma elementów wektora "waga"
sum(waga)/length(waga) #- suma elementów wektora "waga" podzielona przez liczbę elementów tego wektora
sr.waga <-sum(waga)/length(waga) #- jak wyżej, ale przypisanie wyliczonej wartości do zmiennnej "sr.waga" (średnia waga)
waga - sr.waga #- wektor odchyleń od średniej dla wektora "waga"
(waga - sr.waga)^2 #- wektor kwadratów odchyleń dla wektora "waga"
sum((waga - sr.waga)^2) #- suma kwadratów odchyleń
sqrt(sum((waga - sr.waga)^2)/(length(waga)- 1)) #- odchylenie standardowe wektora "waga"
mean(waga) #- średnia wektora "waga"
sd(waga) #- odchylenie standardowe (identyczna wartość otrzymana została dwie linie wyżej)
summary(waga) #- podsumowanie dla wektora "waga" (minimum, maksimum, średnia, kwantyle)
bmi > 25 #- wynikiem działania polecenia jest wektor o długości takiej, jak wektor "bmi" i wartościach logicznych będących wynikiem działania warunku na poszczególne elementy wektora "bmi"

#Macierze
a <-matrix(c(2,5,1,3), nrow = 2, ncol = 2) #-macierz 2x2
a
a[1,2] #- pobieranie elementu z pierwszego wiersza i drugiej kolumny
a[,2] #- druga kolumna macierzy
a[1,] #- piewszy wiersz macierzy
a %*%t(a) #- mnożenie macierzowe macierzy "a" i jej macierztransponowanej
a.1<-solve(a) #- odwrócenie macierzy "a" i zapisanie macierzy odwrotnej w zmiennej "a.1"
a.1
a *a.1 #- mnożenie macierzy element po elemencie
diag(a) #- przekątna macierzy "a"
rbind(c(1,2),c(3,4)) #- tworzenie macierzy przez podanie jej kolejnych wierszy jako wektorów
cbind(c(1,2),c(3,4)) #- tworzenie macierzy przez podanie jej kolejnych kolumn jako wektorów,
m <-matrix(1:9,3) #- tworzona jest macierz o trzech wierszach, wypełniona elementami od 1 do 9
m
dimnames(m)<-list(c("x1","x2","x3"),c("y1","y2","y3")) #- nadane zostaną nazwy: wierszom "x1", "x2" , "x3", a kolumnom "y1", "y2", "y3"
m["x2","y3"] #- teraz w inny sposób można się dostać do potrzebnych elementów

#Listy
student <-list(imie="Jan", wiek=22, zonaty=F) #- zmienna "student" jest obiektem typu lista
student$imie #- zwróci "Jan"; do składowych zmiennej student odwołujemy się przy pomocy znaku $
student$wiek #- analogicznie
student$zonaty #- analogicznie
student[[1]] #- działa identycznie jak student$imie
lista <-c(list(1,2,3),list(4,5,6)) #- przykład łączenia dwóch list
lapply(lista,mean) #- na każdy element listy "lista" zostanie
nałożona funkcja mean

#Dane
data(iris) #- ten zestaw danych jest wbudowany w R; polecenie ładuje zestaw danych do pamięci i pozwala z tych danych korzystać
dane <-iris #- w ten sposób zestaw danych "iris" został przypisany do zmiennej "dane"
head(dane) #- wyświetla pięć pierwszych elementów zbioru "dane"
summary(dane) #- wyświetla minimum, maksimum, średnią i kwantyle dla każdej kolumny
row.names(dane) #- wyświetla nazwy wierszy, w tym przypadku są to numery
dim(dane) #- zwraca wymiar, w tym przypadku 150 × 5
class(dane) #- klasa, jaką reprezentuje obiekt; ważne w programowaniu obiektowym

#Ramki danych
zwierzeta <- data.frame(
gatunek =c("bobr", "morswin", "swistak", "leszcz", "kielb", "turkuc podjadek"),
gromada =c("ssaki", "ssaki", "ssaki", "ryby", "ryby", "owady"),
srodowisko=c("ladowe", "wodne", "ladowe", "wodne", "wodne", "ladowe"),
wielkosc =c("sredni", "duzy", "sredni", "sredni", "maly", "maly"),
liczba =c( 2, 4, 1, 3, 4, 10))
class(zwierzeta$gromada)
zwierzeta$gatunek <- as.character(zwierzeta$gatunek)
zwierzeta$gromada <- factor(zwierzeta$gromada)
zwierzeta$srodowisko <- factor(zwierzeta$srodowisko)
zwierzeta$wielkosc <- ordered(zwierzeta$wielkosc,levels=c("maly","sredni","duzy"))
class(zwierzeta$gromada)
zwierzeta$wielkosc
levels(zwierzeta$wielkosc)
zwierzeta$srodowisko
#Teraz już łatwo zrozumieć, że wielkosc jest zmienną kategoryczną. Oznacza to, że przyjmuje tylko pewną liczbę z góry określonych poziomów. Poziomy te zostały wypisane przy pomocy polecenia levels(zwierzeta$wielkosc). Mo»liwe poziomy mogą być uporządkowane, mogą być też nieuporządkowane, jak w przypadku zmiennej srodowisko.
attach(zwierzeta)
gatunek[3] # teraz nie jest juz potrzebny zapis zwierzeta$gatunek[3]
detach(zwierzeta)
zwierzeta[which.max(zwierzeta$liczba),]
subset(zwierzeta,gromada=="ssaki")

#Grafika
#Funkcje graficzne wysokiego poziomu rysują cały obrazek (np. funkcja plot()).
#Funkcje graficzne niskiego poziomu uzupełniają tylko istniejące rysunki (np. funkcja points()).
x <- seq(from=0,to=10,by=0.01)
curve(dchisq(x,1), xlim=c(0,10), ylim=c(0,.6))
curve(dchisq(x,4), add=T)
curve(dchisq(x,1), xlim=c(0,10), ylim=c(0,.6), col="red", lwd=3, main="Rozklady Chi^2", xlab="",ylab="")
curve(dchisq(x,4), add=T, col="green", lwd=3)

proba <- rnorm(200)
hist(proba,20,probability=TRUE,col="light blue")
curve(dnorm(x),lwd=3,col="red",add=TRUE)

#Funkcje graficzne wysokiego poziomu
# plot - podstawowa funkcja graficzna
# hist - histogram
# pie - wykres kołowy
# barplot - wykres słupkowy
# boxplot - wykres pudełkowy
# pairs - zestaw wykresów rozrzutu
# stars - wykres radarowy
# mosaicplot - wykres mozaikowy

#Losowanie, zmienne losowe, symulacje
# losujemy 20 razy ze zbioru {"O", "R"} ze zwracaniem
wyniki <- sample(c("O","R"), replace=TRUE, size=20)
print(wyniki)
table(wyniki) # ile razy wypadl orzel, a ile reszka

#dnazwa - gęstość rozkładu "nazwa",
#pnazwa - dystrybuanta,
#qnazwa - kwantyle / dystrybuanta odwrotna,
#rnazwa - generator liczb pseudolosowych

# gestosc rozkladu normalnego w 0
dnorm(0)
# dystrybuanta w 0
pnorm(0)
# ile masy standardowego rozkladu normalnego N(0,1) miesci sie miedzy -3 a 3?
pnorm(3) - pnorm(-3)
# 100 obserwacji z rozkladu N(2,1)
rnorm(100,mean=2,sd=1)
# pierwszy kwartyl
qnorm(0.25)
# zobaczmy, czy przypomina rozklad normalny
hist(rnorm(1000))
# proba z rozkladu jednostajnego i histogram dla takiej proby
runif(1000)
hist(runif(1000), prob=TRUE)

#Przykład praktyczny
library(MASS) # wczytujemy biblioteke MASS, w ktorej sa dane
data(Cars93) # wczytujemy dane
# przyrzyjmy sie zmiennym: cena samochodu, pojemnosc skokowa silnika
hist(Cars93$Price)
hist(Cars93$EngineSize)
# zobaczymy, czy one od siebie zaleza (widac zaleznosc, ale niezbyt liniowa)
plot(Cars93$EngineSize, Cars93$Price)
# korelacja jednak jest dosyc wysoka
cor(Cars93$EngineSize, Cars93$Price)
# spróbujmy zbudowa¢ model regresji liniowej
# model da nam odpowiedz, ile musimy zaplacic,
# jesli chcemy miec samochod o okreslonej pojemnosci silnika
library(MASS)
model <- lm(Cars93$Price ~ Cars93$EngineSize, data=Cars93)
# zobaczmy, jak model wyglada
print(model)
# spojrzmy, czy model jest dobrze dopasowany
plot(model)
# prognozowane ceny na podstawie pojemnosci skokowej
fitted(model)
# spojrzmy na wykres
plot(Cars93$EngineSize, Cars93$Price)
abline(model)
points(Cars93$EngineSize, fitted(model), col="red", pch=20, cex=1.5)

# nic nie rysuje (type="n"), tylko definiuje zakresy osi
plot(0,0,xlim=c(-3,3),ylim=c(-3,3),type="n")
# warto uruchomic kilkukrotnie!
points(rnorm(20),rnorm(20),pch=1:20,cex=5*rnorm(20),col=rainbow(20))