---
title: "Laboratorium 2"
subtitle: "Wstęp do Analizy Danych | Politechnika Krakowska"
author: "Jakub Kapała"
output: 
  pdf_document:
    latex_engine: xelatex
header-includes: |
  \usepackage{fancyhdr}
  \pagestyle{fancy}
  \fancyhead[L]{\textbf{WdAD - Sprawozdanie - Laboratorium 2}}
  \fancyhead[R]{\textbf{Jakub Kapała}}
---

```{r setup, include=FALSE}
library(Cairo)
knitr::opts_chunk$set(dev = "CairoPDF", echo = TRUE)
Sys.setlocale("LC_CTYPE", "pl_PL.UTF-8")
```
\begin{center}
{\small Numer albumu: 151885} \\[0.1cm]
{\small Data: `r format(Sys.time(), '%d.%m.%Y')`}
\end{center}
\newpage
## Zadanie 1 - rozkład wykładniczy
#### Treść
Odległości między kolejnymi zdarzeniami w procesach losowych o zdarzeniach niezależnych i występujących jednorodnie są opisywane rozkładem wykładniczym. Dobrym przykładem są odstępy czasu pomiędzy kolejnymi uderzeniami kropel deszczu o szybę (przy założeniu, że intensywność deszczu nie zmienia się w czasie). Zasymulować opisane zjawisko korzystając z funkcji `runif()` i porównać wynik ze znanym rozkładem prawdopodobieństwa:
\[
f(x) = \lambda e^{-\lambda x},
\]
gdzie \(\lambda\) oznacza tempo procesu.

-  Rozważyć czasy od \(t = 0\) do \(t = 10\,000 \, \text{s}\). Przyjąć, że w ciągu sekundy o szybę uderza
średnio \(\lambda = 5\) kropel. Co \(\Delta t = 0.01 \, \text{s}\) sprawdzić, czy w minionym odstępie czasu \(\Delta t\) o szybę
uderzyła kropla, tzn. wylosować zmienną losową z prawdopodobieństwem \(\lambda \cdot 0.01 = 0.05\).
-  Przekształcić powyższe dane do postaci czasów t, kiedy krople padały na szybę i ostatecznie
do postaci odstępów między tymi zdarzeniami. Znaleźć średnią i odchylenie standardowe.
-  Przedstawić dane na histogramie i porównać graficznie z wykresem powyższego wzoru.


#### Rozwiązanie
Parametry symulacji:
```{r}
t1 <- 10000 # czas symulacji
lambda <- 5 # srednia ilosc kropel na sekunde
delta_t <- 0.01 # odstep czasowy
probability <- lambda * delta_t # prawdopodobienstwo zmiennej losowej
set.seed(151885) # ustawienie ziarna dla powtarzalności wyników
```
Symulacja uderzeń kropli:
```{r}
n <- t1 / delta_t # liczba kroków czasowych
hits <- runif(n) < probability # losowanie zmiennej losowej
hits[1:10]
```
Wartości `TRUE` oznaczają, ze kropla spadła w danym kroku, a `FALSE` ze nie spadła. Jak widać kropla najpierw uderza w 1 kroku czasowym, a potem przez 9 kroków nie pada.

Przekształcenie do czasów \(t\), kiedy padały krople na szybę
```{r}
times <- (1:n)[hits] * delta_t  # przeksztalcenie do czasow t
times[1:10]
```

Odstępy między zdarzeniami:
```{r}
intervals <- diff(times) # obliczenie odstepow
intervals[1:10]
```
\newpage
Obliczenie średniej i odchylenia standardowego:
```{r}
mean_intervals <- mean(intervals) # srednia
sd_intervals <- sd(intervals) # odchylenie standardowe
mean_intervals
sd_intervals
```
Przedstawienie danych do histogramie i porównanie z wykresem \(f(x) = \lambda e^{-\lambda x}\):
```{r}
hist(
  intervals,
  main = "Histogram odstępów między kroplami",
  xlab = "Odstęp czasu (s)", col = "blue",
  ylab = "Gęstość",
  breaks = 40,
  probability = TRUE
)
curve(lambda * exp(-lambda * x), col = "red", lwd = 2, add = TRUE)
```

\newpage
## Zadanie 2
#### Treść
Przedstaw na wykresach następujące rozkłady:

1. Dwumianowy
2. Hipergeometryczny
3. Chi-kwadrat
4. Wykładniczy
5. Weibull

W zadaniach 2.1 i 2.2 ponadto porównaj histogram dla losowej próbki danych o danym rozkładzie prawdopodobieństwa (`rbinom`, `rhyper`) z wykresami rozkładów (`dbinom`, `dhyper`).

#### Rozwiązanie

1. Rozkład dwumianowy:
```{r}
n <- 1000 # liczba prob
p <- 0.25 # prawdopodobienstwo sukcesu
hist(rbinom(n, n, p), breaks = 20, probability = TRUE,
     main = "Histogram rozkładu dwumianowego",
     xlab = "Liczba sukcesów",
     ylab = "Gęstość",
     col = "blue")
x <- 0:n
points(x, dbinom(x, n, p), col = "red", pch = 20)
```

\newpage

2. Rozkład hipergeometryczny:
```{r}
k <- 50 # liczba sukcesow w populacji
N <- 500 # liczba elementow w populacji
n <- 100 # liczba losowanych elementow
n_samples <- 1000 # liczba probek do wygenerowania
hist(rhyper(n_samples, k, N - k, n), breaks = 20, probability = TRUE,
     main = "Histogram rozkładu hipergeometrycznego",
     xlab = "Liczba sukcesów",
     ylab = "Gęstość",
     col = "blue")
x <- 0:min(k, n)
points(x, dhyper(x, k, N - k, n), col = "red", pch = 20)
```
\newpage

3. Rozkład chi-kwadrat:
```{r}
n <- 1000 # liczba probek
df <- 5 # liczba stopni swobody
hist(rchisq(n, df), breaks = 20, probability = TRUE,
     main = "Histogram rozkładu chi-kwadrat",
     xlab = "Wartość",
     ylab = "Gęstość",
     col = "blue")
```

\newpage

4. Rozkład wykładniczy:
```{r}
n <- 1000 # liczba probek
lambda <- 0.5 # odwrotnosc parametru skali rozkładu
hist(rexp(n, lambda), breaks = 20, probability = TRUE,
     main = "Histogram rozkładu wykładniczego",
     xlab = "Wartość",
     ylab = "Gęstość",
     col = "blue")
```
\newpage

5. Rozkład Weibulla:
```{r}
n <- 1000 # liczba probek
k <- 1.5 # parametr ksztaltu
lambda <- 1 # parametr skali
hist(rweibull(n, k, lambda), breaks = 20, probability = TRUE,
     main = "Histogram rozkładu Weibulla",
     xlab = "Wartość",
     ylab = "Gęstość",
     col = "blue")
```

\newpage

## Zadanie 3 – matrix(), for(), apply()
#### Treść
Za pomocą polecenia `matrix` utwórz macierz \(4 \times 5\). Następnie w pętli `for` wypełnij ją liczbami tak, aby stanowiła tabliczkę mnożenia, tzn. aby w \(i\)-tym wierszu, w \(j\)-tej kolumnie znajdowała się liczba \(ij\). Korzystając z polecenia `apply` znajdź:

- wektor średnich wartości w poszczególnych wierszach,
- wektor sum kolejnych kolumn.

#### Rozwiązanie

Tworzenie macierzy \(4 \times 5\):
```{r}
N <- 4
M <- 5
mat <- matrix(0, nrow = N, ncol = M)
mat
```
Wypełnianie jej liczbami \(ij\):
```{r}
for (i in 1:N) {
  for (j in 1:M) {
    mat[i, j] <- i * j
  }
}
mat
```
Znalezienie wektora średnich wartości w poszczególnych wierszach:
```{r}
row_means <- apply(mat, 1, mean)
row_means
```
Znalezienie wektora sum kolejnych kolumn:
```{r}
col_sum <- apply(mat, 2, sum)
col_sum
```
\newpage
## Zadanie 4 – skośność i kurtoza
#### Treść
Za pomocą polecenia `function` zdefiniuj funkcje obliczające dla podanego wektora danych ich skośność oraz kurtozę. Definicje odpowiednio skośności oraz kurtozy nadwyżkowej są następujące:
\[
\frac{m_3}{\sigma^3} = \left\langle \left( \frac{x - \langle x \rangle}{\sigma} \right)^3 \right\rangle 
\approx \frac{\frac{1}{n} \sum_{i=1}^{n} (x_i - \langle x \rangle)^3}
{\left[ \frac{1}{n-1} \sum_{i=1}^{n} (x_i - \langle x \rangle)^2 \right]^{3/2}}
\]

\[
\frac{m_4}{\sigma^4} - 3 = \left\langle \left( \frac{x - \langle x \rangle}{\sigma} \right)^4 \right\rangle - 3 
\approx \frac{\frac{1}{n} \sum_{i=1}^{n} (x_i - \langle x \rangle)^4}
{\left[ \frac{1}{n-1} \sum_{i=1}^{n} (x_i - \langle x \rangle)^2 \right]^2} - 3
\]

#### Rozwiązanie
Definicja funkcji do obliczania skośności:
```{r}
skew <- function(x) {
  n <- length(x)
  mean_x <- mean(x)
  sd_x <- sd(x)
  m3 <- sum((x - mean_x)^3) / n
  skew <- m3 / (sd_x^3)
  skew
}
```
Definicja funkcji do obliczania kurtozy:
```{r}
kurtosis <- function(x) {
  n <- length(x)
  mean_x <- mean(x)
  sd_x <- sd(x)
  m4 <- sum((x - mean_x)^4) / n
  kurtosis <- (m4 / (sd_x^4)) - 3
  kurtosis
}
```
Przykład użycia funkcji:
```{r}
x <- rnorm(1000) # losowe dane z rozkładu normalnego
skewness <- skew(x) # obliczenie skosnosci
skewness
kurtosis_value <- kurtosis(x) # obliczenie kurtozy
kurtosis_value
```

\newpage
## Zadanie 5 – centralne twierdzenie graniczne
#### Treść
Badamy rozkład próbkowy średniej z \(n\) zmiennych losowych o rozkładach z zadania 1 dla \(N\) replikacji.

a. Zająć się najpierw rozkładem dwumianowym z \(k = 100\) i \(p = 0.25\). Niech \(N = 100000\)
i \(n = 2\). Umieścić liczby losowe o rozkładzie dwumianowym w macierzy \(n \times N\), a następnie
znaleźć średnie kolumn. Przedstawić histogram danych. Znaleźć ich średnią, odchylenie standardowe, skośność i kurtozę.
b. Rozważyć przypadek rozkładu wykładniczego z \(\lambda = 1\) i przestawić histogramy dla \(n = 1, 2, 10, 50\) na wspólnym wykresie. Liczba replikacji \(N = 100000\). Wyciągnąć wnioski.
c. Dla powyższego rozkładu wykładniczego wyznaczyć skośność i kurtozę dla wszystkich
\(n \in [1, 100]\). Przedstawić je na wykresie.
d. Wykonać zadania b)-c) dla pozostałych rozkładów z Zadania 2.


#### Rozwiązanie
a) rozkład dwumianowy z \(k = 100\) i \(p = 0.25\):

Deklaracja parametrów:
```{r}
k <- 100
p <- 0.25
N <- 100000
n <- 2
```
Generowanie macierzy \(n \times N\):
```{r}
data_binom <- matrix(rbinom(n * N, k, p), nrow = n, ncol = N)
```
Znalezienie średnich kolumn:
```{r}
means_binom <- apply(data_binom, 2, mean)
```
Przedstawienie histogramu:
```{r}
hist(means_binom, breaks = 50, probability = TRUE,
     main = "Histogram średnich dla rozkładu dwumianowego",
     xlab = "Średnia",
     ylab = "Gęstość",
     col = "blue")
```
Obliczenie średniej, odchylenia standardowego, skośności i kurtozy:
```{r}
mean_binom <- mean(means_binom)
mean_binom
sd_binom <- sd(means_binom)
sd_binom
skew_binom <- skew(means_binom)
skew_binom
kurtosis_binom <- kurtosis(means_binom)
kurtosis_binom
```
\newpage

b) rozkład wykładniczy z \(\lambda = 1\):

Deklaracja parametrów:
```{r}
lambda = 1
N <- 100000
n_values <- c(1, 2, 10, 50)
```
Generowanie histogramów dla różnych wartości \(n\):
```{r}
colors <- rainbow(length(n_values))

# Pusty wykres
plot(
  NA, xlim = c(0, 2.5), ylim = c(0, 3),
  main = "Histogramy średnich dla różnych n",
  xlab = "Średnia", ylab = "Gęstość"
)

# Histogram dla n = 1, 2, 10, 50
for (i in seq_along(n_values)) {
  n <- n_values[i]
  data_exp <- matrix(rexp(n * N, lambda), nrow = n, ncol = N)
  means_exp <- apply(data_exp, 2, mean)
  hist(
    means_exp, breaks = 100, probability = TRUE,
    col = adjustcolor(colors[i], alpha.f = 0.5),
    border = colors[i], add = TRUE
  )
}

# Legenda
legend(
  "topright", legend = paste("n =", n_values),
  fill = adjustcolor(colors, alpha.f = 0.5),
  border = colors, inset = 0.02
)
```
\newpage

c) Wyznaczenie skośności i kurtozy dla wszystkich \(n \in [1, 100]\) oraz ich przedstawienie na wykresie:

Deklaracja parametrów:
```{r}
n_values <- 1:100
skew_values <- numeric(length(n_values))
kurtosis_values <- numeric(length(n_values))
N = 100000
```

Wyznacznie skośności i kurtozy dla każdego \(n \in [1, 100]\):
```{r}
for (n in n_values) {
  data_exp <- matrix(rexp(n * N, lambda), nrow = n, ncol = N)
  means_exp <- apply(data_exp, 2, mean)
  skew_values[n] <- skew(means_exp)
  kurtosis_values[n] <- kurtosis(means_exp)
}

plot(
  n_values, skew_values, type = "l", col = "blue",
  main = "Skośność i kurtoza dla rozkładu wykładniczego",
  xlab = "n", ylab = "Wartość", ylim = c(-0.05, 2.5),
)
lines(n_values, kurtosis_values, type = "l", col = "red")
grid(col = "gray", lty = "dotted")
legend(
  "topright", legend = c("Skośność", "Kurtoza"),
  col = c("blue", "red"), lty = 1, inset = 0.02,
  text.width = max(strwidth(c("Skośność", "Kurtoza"))) * 1.2,
)
```