---
title: "Laboratorium 3"
subtitle: "Wstęp do Analizy Danych | Politechnika Krakowska"
author: "Jakub Kapała"
output: 
  pdf_document:
    latex_engine: xelatex
header-includes: |
  \usepackage{fancyhdr}
  \usepackage{float}
  \usepackage{enumitem}
  \pagestyle{fancy}
  \fancyhead[L]{\textbf{WdAD - Sprawozdanie - Laboratorium 3}}
  \fancyhead[R]{\textbf{Jakub Kapała}}
---

```{r setup, include=FALSE}
library(Cairo)
knitr::opts_chunk$set(dev = "CairoPDF", echo = TRUE)
Sys.setlocale("LC_CTYPE", "pl_PL.UTF-8")
```
\begin{center}
{\small Numer albumu: 151885} \\[0.1cm]
{\small Data: `r format(Sys.time(), '%d.%m.%Y')`}
\end{center}
\newpage
## Zadanie 1 - Plamy  słoneczne
#### Treść

\begin{enumerate}[label=1.\arabic*]
  \item Ze strony Royal Observatory of Belgium pobrać dane dotyczące liczby plam słonecznych. 
  Użyć polecenia \texttt{read.csv}, aby wczytać dane do R. 
  Link do danych: \url{https://www.sidc.be/SILSO/datafiles}  
  Bezpośredni link do pliku .csv z danymi: \url{http://www.sidc.be/SILSO/INFO/sndtotcsv.php}

  \item Użyć funkcji \texttt{colnames}, aby nadać pobranemu data frame wygodne nazwy kolumn – sprawdzić w tym celu na podanej stronie internetowej znaczenie liczb w poszczególnych kolumnach. 
  Jaka była największa zarejestrowana kiedykolwiek liczba plam na Słońcu? Kiedy miało to miejsce?

  \item Przedstawić na wykresie liczbę plam słonecznych w funkcji czasu w latach 1990 - 2023.

  \item Powyższy wykres jest bardzo nieciągły – liczba plam na Słońcu zmienia się chaotycznie w krótkim czasie. 
  Znaleźć i przedstawić na wykresie zależność czasową liczby plam na Słońcu \textit{uśrednioną w skali roku}, tzn. średnią arytmetyczną z dni od 182 dni przed do 182 dni po danym dniu.

  \item Przedstawić na wykresie liczbę plam słonecznych od stycznia do maja 2023.

  \item Na tak krótkim przedziale czasu chaotyczne zmiany dominują nad długofalowym trendem i można oczekiwać, że rozkład liczby plam słonecznych jest przynajmniej w pewnym przybliżeniu normalny. 
  Przedstawić histogram liczby plam od stycznia do maja 2023, znaleźć średnią liczbę plam i odchylenie standardowe oraz zbadać normalność rozkładu na wykresie kwantyl-kwantyl (polecenie \texttt{qqnorm}).
\end{enumerate}

#### Rozwiązanie

\(1.1.\) Wczytanie danych:
```{r sunspots-data, echo=TRUE}
# Pobranie danych z podanego linku
url <- "http://www.sidc.be/SILSO/INFO/sndtotcsv.php"

# Wczytanie danych do R
sunspots_data <- read.csv(url, header = FALSE, sep = ";")

# Wyswietlenie pierwszych kilku wierszy danych
head(sunspots_data)
```
\newpage
\(1.2.\): Nadanie nazwy kolumnom, analiza największej liczby plam słonecznych.

Nadanie nazw kolumnom:
```{r, echo=TRUE}

colnames(sunspots_data) <- c(
  "Year",
  "Month",
  "Day",
  "Date_In_Fraction_Of_Year",
  "Daily_Total_Sunspot_Number",
  "Daily_Standard_Deviation",
  "Daily_Observations",
  "Definitive_Provisional_Indicator"
)
head(sunspots_data)
```

Znalezienie największej liczby plam na słońcu:
```{r}
max_sunspots <- max(sunspots_data$Daily_Total_Sunspot_Number, na.rm = TRUE)
max_sunspots
```
Znalezienie daty kiedy miało to miejsce:
```{r}
max_sunspots_row <- sunspots_data[
  sunspots_data$Daily_Total_Sunspot_Number == max_sunspots,
]
max_sunspots_date <- paste(
  max_sunspots_row$Day,
  max_sunspots_row$Month,
  max_sunspots_row$Year,
  sep = "."
)
max_sunspots_date
```

\newpage
\(1.3.\) Wyświetlenie wykresu liczby plam słonecznych w funkcji czasu w latach \(1990 - 2023\):
```{r}
plot(
  sunspots_data$Date_In_Fraction_Of_Year[sunspots_data$Year >= 1990],
  sunspots_data$Daily_Total_Sunspot_Number[sunspots_data$Year >= 1990],
  type = "l",
  xlab = "Rok",
  ylab = "Liczba plam słonecznych",
  main = "Liczba plam słonecznych w latach 1990 - 2023",
  col = "blue",
)
```
\newpage
\(1.4.\) Uśrednienie liczby plam słonecznych w skali roku

Deklaracja funkcji do obliczania średniej kroczącej:
```{r}
moving_average <- function(x, n) {
  result <- rep(NA, length(x))
  for (i in seq_along(x)) {
    start <- max(1, i - floor(n / 2))
    end <- min(length(x), i + floor(n / 2))
    result[i] <- mean(x[start:end], na.rm = TRUE)
  }
  return(result)
}
```
Obliczenie średniej kroczącej dla liczby plam słonecznych:
```{r}
sunspots_data$Yearly_Avg_Sunspots <- moving_average(
  sunspots_data$Daily_Total_Sunspot_Number,
  n = 365
)
```
\newpage
Wyświetlenie wykresu:
```{r}
# Wykres liczby plam słonecznych uśrednionej w skali roku
plot(
  sunspots_data$Date_In_Fraction_Of_Year,
  sunspots_data$Yearly_Avg_Sunspots,
  type = "l",
  xlab = "Rok",
  ylab = "Liczba plam słonecznych",
  main = "Średnia liczba plam słonecznych w skali roku",
  col = "red"
)
```
\newpage
\(1.5.\) Wykres liczby plam słonecznych od stycznia do maja 2023:
```{r}
plot(
  sunspots_data$Date_In_Fraction_Of_Year[
    sunspots_data$Year == 2023 &
    sunspots_data$Month <= 5
  ],
  sunspots_data$Daily_Total_Sunspot_Number[
    sunspots_data$Year == 2023 &
    sunspots_data$Month <= 5
  ],
  type = "l",
  xlab = "Miesiąc",
  ylab = "Liczba plam słonecznych",
  main = "Liczba plam słonecznych od stycznia do maja 2023",
  col = "blue",
  xaxt = "n"
)
axis(
  side = 1,
  at = seq(2023.0, 2023.4, by = 0.1),
  labels = c("Styczeń", "Luty", "Marzec", "Kwiecień", "Maj")
)
```
\newpage
\(1.6.\) Analiza danych z wykresu z punktu 1.5.

Pobieram podzbiór danych zawierający liczbę plam słonecznych w styczniu-maju 2023:
```{r}
subset <- sunspots_data[
  sunspots_data$Year == 2023 &
  sunspots_data$Month <= 5,
  "Daily_Total_Sunspot_Number"
]
```
Wyświetlenie histogramu:
```{r}
hist(
  subset,
  breaks = 20,
  main = "Histogram liczby plam słonecznych (styczeń-maj 2023)",
  xlab = "Liczba plam słonecznych",
  ylab = "Częstość",
  col = "blue",
)
```
\newpage
Obliczenie średniej i odchylenia standardowego:
```{r}
mean_sunspots <- mean(subset, na.rm = TRUE)
mean_sunspots
```
```{r}
sd_sunspots <- sd(subset, na.rm = TRUE)
sd_sunspots
```
Wyświetlenie wykresu kwantyl-kwantyl:
```{r}
qqnorm(subset, main = "Wykres kwantyl-kwantyl (styczeń-maj 2023)",
  xlab = "Kwantyle teoretyczne", ylab = "Kwantyle empiryczne")
qqline(subset, col = "red")
```
\newpage

## Zadanie 2 - Przedziały ufności i metoda bootstrap
#### Treść

\begin{enumerate}[label=2.\arabic*]
  \item Z biblioteki MASS otworzyć zestaw danych cabbages. Ograniczyć data frame do danych 
odnoszących się wyłącznie do kapusty gatunku ”c39” zasadzonej w dniu ”d16”. Przedstawić 
histogram mas okazów kapusty.
\begin{figure}[H]
\centering
\includegraphics[width=0.8\textwidth]{rys1.png}
\caption{Źródło: \url{https://en.wikipedia.org/wiki/Bootstrapping} (statistics), autor: MM-Stat, Biggerj1.}
\label{fig:bootstrap}
\end{figure}

  \item Znaleźć średnią, odchylenie standardowe i błąd standardowy średniej dla kapusty "c39"
zasadzonej dnia "d16". Określić przedziały ufności \(90\%\) i \(95\%\) (użyć rozkładu \(t\)-Studenta, ponieważ liczba próbek \(< 30\), polecenie \texttt{qt()}). Porównać wynik obliczeń z wartością zwracaną przez 
funkcję \texttt{t.test}. Przedstawić masy kapust na wykresie kwantyl-kwantyl.

\item Niewielka ilość danych, w oparciu o które znajdujemy średnią, jak i wątpliwa normalność 
rozkładu skłania do znalezienia dokładniejszej metody. Użyć metody bootstrap, aby wyznaczyć 
przedziały ufności \(90\%\) i \(95\%\). 
\begin{enumerate}[label*=.\arabic*.]
  \item Z naszej próbki kapust o rozmiarze \(10\) wylosować nową próbkę, ze zwracaniem, również 
  o rozmiarze \(10\) (funkcja \texttt{sample}). 
  \item Znaleźć średnią dla tej próbki i zapisać ją. 
  \item Powtórzyć kroki 1-2 tysiąc razy. 
  \item Dla przedziału ufności \(90\%\) będziemy używać percentyla \(5\%\) zestawu średnich znalezionych w pkcie 2. jako dolną granicę przedziału ufności oraz percentyla \(95\%\) jako górną granicę. Określić przedziały ufności \(90\%\) i \(95\%\).
\end{enumerate}
\end{enumerate}


#### Rozwiązanie

\(2.1.\) Wczytanie danych:
```{r}
library(MASS)
data(cabbages, package = "MASS")
filtered_cabbages <- cabbages[cabbages$Cult == "c39" & cabbages$Date == "d16", ]
```
\newpage

Wyświetlenie histogramu mas okazów kapusty:
```{r}
hist(
  filtered_cabbages$HeadWt,
  breaks = 10,
  main = "Histogram mas okazów kapusty dla c39 (d16)",
  xlab = "Masa główki kapusty (kg)",
  ylab = "Częstość",
  col = "goldenrod",
)
```
\newpage

\(2.2.\) Średnia, odchylenie i błąd standardowy, przedziały ufności

Obliczenie średniej, odchylenia standardowego i błędu standardowego:
```{r}
mean_weight <- mean(filtered_cabbages$HeadWt, na.rm = TRUE)
mean_weight
sd_weight <- sd(filtered_cabbages$HeadWt, na.rm = TRUE)
sd_weight
n <- nrow(filtered_cabbages)
se <- sd_weight / sqrt(n)
se
```
Wyznaczenie przedziałów ufności \(90\%\) i \(95\%\):
```{r}
alpha_90 <- 0.10
alpha_95 <- 0.05
t_90 <- qt(1 - alpha_90 / 2, df = n - 1)
t_95 <- qt(1 - alpha_95 / 2, df = n - 1)
ci_90 <- c(
  mean_weight - t_90 * se,
  mean_weight + t_90 * se
)
ci_90
ci_95 <- c(
  mean_weight - t_95 * se,
  mean_weight + t_95 * se
)
ci_95
```
\newpage

Porównując z funkcją \texttt{t.test()}:
```{r}
t_test_result_90 <- t.test(filtered_cabbages$HeadWt, conf.level = 0.90)$conf.int
t_test_result_90
t_test_result_95 <- t.test(filtered_cabbages$HeadWt, conf.level = 0.95)$conf.int
t_test_result_95
```

Jak widać zwrócone wartości są takie same, jak te, które obliczyliśmy za pomocą funkcji \texttt{qt()}.

Wyświetlenie wykresu kwantyl-kwantyl:
```{r}
qqnorm(filtered_cabbages$HeadWt, main = "Wykres kwantyl-kwantyl (c39, d16)",
  xlab = "Kwantyle teoretyczne", ylab = "Kwantyle empiryczne")
qqline(filtered_cabbages$HeadWt, col = "red")
```
\newpage

\(2.3.\) Użycie metody bootstrap do wyznaczenia przedziałów ufności \(90\%\) i \(95\%\)

Ustawiam mój numer albumu jako ziarno dla powtarzalności wyników:
```{r}
set.seed(151885)
```

Deklaracja parametrów:
```{r}
n <- 1000
sample_size <- 10
bootstrap_means <- numeric(n)
```

Zastosowanie metody bootstrap:
```{r}
for (i in 1:n) {
  bootstrap_sample <- sample(filtered_cabbages$HeadWt, size = sample_size, replace = TRUE)
  bootstrap_means[i] <- mean(bootstrap_sample, na.rm = TRUE)
}
```

Wyznaczenie przedziałów ufności \(90\%\) i \(95\%\):
```{r}
ci_90 <- quantile(bootstrap_means, probs = c(0.05, 0.95))
ci_90
```
```{r}
ci_95 <- quantile(bootstrap_means, probs = c(0.025, 0.975))
ci_95
```
\newpage

## Zadanie 3 - Przedziały ufności, rozkład \(t\)-Studenta
#### Treść

\begin{enumerate}[label=3.\arabic*]
  \item  Z biblioteki MASS otworzyć zestaw danych cabbages. Ograniczyć data frame do danych 
odnoszących się wyłącznie do kapusty gatunku ”c39” zasadzonej w dniu ”d16”. Przedstawić 
histogram mas okazów kapusty. 
  \item Znaleźć średnią, odchylenie standardowe i błąd standardowy średniej (= \(\frac{\sigma}{\sqrt{n}}\))  dla  kapusty ”c39” zasadzonej dnia ”d16”.
  \item Zakładając, że rozkład mas kapusty w całej populacji jest normalny, a odchylenie standardowe tego rozkładu jest równe błędowi standardowemu znalezionemu w poprzednim zadaniu, znaleźć przedziały ufności 90\% i 95\% dla  średniej  masy  kapusty.  Użyć  funkcji \texttt{qnorm()}.
  \item W rzeczywistości nie należy w takim przypadku zakładać, że rozkład jest normalny (co 
zresztą wyraźnie widać też na histogramie), ponieważ liczba próbek \(<  30\). Użyć rozkładu \(t\)-Studenta  (funkcja  \texttt{qt()}).  Znaleźć ponownie przedziały ufności \(90\)\% i \(95]\)\%. Porównać wynik z rezultatem zwracanym przez funkcję \texttt{t.test()}.
  \item Przedstawić masy kapust na wykresie kwantyl-kwantyl.
\item Niewielka ilość danych, w oparciu o które znajdujemy średnią, jak i wątpliwa normalność 
rozkładu skłania do znalezienia dokładniejszej metody. Użyć metody bootstrap, aby wyznaczyć 
przedziały ufności \(90\%\) i \(95\%\). 
\begin{enumerate}[label*=.\arabic*.]
  \item Z naszej próbki kapust o rozmiarze \(10\) wylosować nową próbkę, ze zwracaniem, również 
  o rozmiarze \(10\) (funkcja \texttt{sample}). 
  \item Znaleźć średnią dla tej próbki i zapisać ją. 
  \item Powtórzyć kroki 1-2 tysiąc razy. 
  \item Dla przedziału ufności \(90\%\) będziemy używać percentyla \(5\%\) zestawu średnich znalezionych w pkcie 2. jako dolną granicę przedziału ufności oraz percentyla \(95\%\) jako górną granicę. Określić przedziały ufności \(90\%\) i \(95\%\).
\end{enumerate}
\end{enumerate}


#### Rozwiązanie

\(3.1.\) Wczytanie danych:
```{r}
library(MASS)
data(cabbages, package = "MASS")
filtered_cabbages <- cabbages[cabbages$Cult == "c39" & cabbages$Date == "d16", ]
```
\newpage

Wyświetlenie histogramu mas okazów kapusty:
```{r}
hist(
  filtered_cabbages$HeadWt,
  breaks = 10,
  main = "Histogram mas okazów kapusty dla c39 (d16)",
  xlab = "Masa główki kapusty (kg)",
  ylab = "Częstość",
  col = "goldenrod",
)
```
\newpage

\(3.2.\) Średnia, odchylenie i błąd standardowy średniej.

Obliczenie średniej, odchylenia standardowego i błędu standardowego:
```{r}
mean_weight <- mean(filtered_cabbages$HeadWt, na.rm = TRUE)
mean_weight
sd_weight <- sd(filtered_cabbages$HeadWt, na.rm = TRUE)
sd_weight
n <- nrow(filtered_cabbages)
se <- sd_weight / sqrt(n)
se
```

\(3.3.\) Przedziały ufności dla rozkładu normalnego.

Obliczenie przedziały ufności, przy załozeniu, ze rozkład mas kapusty w całej populacji jest normalny, a odchylenie standardowe tego rozkładu jest równe błędowi standardowemu z poprzedniego zadania:
```{r}
alpha_90 <- 0.10
alpha_95 <- 0.05

z_90 <- qnorm(1 - alpha_90 / 2)
z_95 <- qnorm(1 - alpha_95 / 2)

ci_90 <- c(mean_weight - z_90 * se, mean_weight + z_90 * se)
ci_90
ci_95 <- c(mean_weight - z_95 * se, mean_weight + z_95 * se)
ci_95
```
\newpage

\(3.4.\) Przedziały ufności przy pomocy rozkładu \(t\)-Studenta.

Wyznacznie przedziałów ufności:
```{r}
alpha_90 <- 0.10
alpha_95 <- 0.05
t_90 <- qt(1 - alpha_90 / 2, df = n - 1)
t_95 <- qt(1 - alpha_95 / 2, df = n - 1)
ci_90 <- c(
  mean_weight - t_90 * se,
  mean_weight + t_90 * se
)
ci_90
ci_95 <- c(
  mean_weight - t_95 * se,
  mean_weight + t_95 * se
)
ci_95
```

Porównując z funkcją \texttt{t.test()}:
```{r}
t_test_result_90 <- t.test(filtered_cabbages$HeadWt, conf.level = 0.90)$conf.int
t_test_result_90
t_test_result_95 <- t.test(filtered_cabbages$HeadWt, conf.level = 0.95)$conf.int
t_test_result_95
```

Jak widać zwrócone wartości są takie same, jak te, które obliczyliśmy za pomocą funkcji \texttt{qt()}.

\newpage

\(3.5.\) Przedstawienie mas kapust w wykresie kwantyl-kwantyl:
```{r}
qqnorm(filtered_cabbages$HeadWt, main = "Wykres kwantyl-kwantyl (c39, d16)",
  xlab = "Kwantyle teoretyczne", ylab = "Kwantyle empiryczne")
qqline(filtered_cabbages$HeadWt, col = "red")
```
\newpage


\(3.6.\) Użycie metody bootstrap do wyznaczenia przedziałów ufności \(90\%\) i \(95\%\)

Deklaracja parametrów:
```{r}
n <- 1000
sample_size <- 10
bootstrap_means <- numeric(n)
```

Zastosowanie metody bootstrap:
```{r}
for (i in 1:n) {
  bootstrap_sample <- sample(filtered_cabbages$HeadWt, size = sample_size, replace = TRUE)
  bootstrap_means[i] <- mean(bootstrap_sample, na.rm = TRUE)
}
```

Wyznaczenie przedziałów ufności \(90\%\) i \(95\%\):
```{r}
ci_90 <- quantile(bootstrap_means, probs = c(0.05, 0.95))
ci_90
```
```{r}
ci_95 <- quantile(bootstrap_means, probs = c(0.025, 0.975))
ci_95
```
\newpage

## Zadanie 4 - Asymptotyka rozkładu \(t\)-Studenta
#### Treść

Przedstawić na jednym wykresie krzywą standardowego
rozkładu normalnego oraz krzywe rozkładu \(t\)-Studenta o \(1, 2, 4, 10\) i \(30\) stopniach swobody.

#### Rozwiązanie

Generowanie wartości dla osi `x`:
```{r}
x <- seq(-4, 4, length.out = 1000)
```
Obliczenie wartości i wyświetlenie wykresu:
```{r}
# Krzywa rozkladu normalnego
normal_density <- dnorm(x)
plot(x, normal_density, type = "l", col = "black", lwd = 2,
     xlab = "x", ylab = "Gęstość", main = "Rozkład normalny i rozkłady t-Studenta")
# Krzywe rozkladu t-Studenta
n <- c(1, 2, 4, 10, 30)
colors <- cm.colors(length(n))
for (i in seq_along(n)){
  lines(x, dt(x, df = i), col = colors[i], lwd = 2, lty = i + 1)
}
# Legenda
legend("topright", legend = c("Normalny", paste0("t (df=", n, ")")),
       col = c("black", colors), lty = c(1, 2:(length(n) + 1)), lwd = 2)
```

\newpage

## Zadanie 5 - Współczynniki Studenta-Fischera
#### Treść

Znaleźć przedziały ufności \(95\)% oraz \(68.27\)% dla rozkładów \(t\)-Studenta o \(1, 2, 3, ..., 30\) stopniach 
swobody. Porównać wynik z tablicami współczynników Studenta-Fischera:

\url{https://www.ifiz.umk.pl/panel/wp-content/uploads/wspSF5cyf.pdf}

#### Rozwiązanie

Obliczenie przedziałów ufności:
```{r}
df_range <- 1:30
alpha_95 <- 0.05
t_critical_95 <- qt(1 - alpha_95 / 2, df = df_range)
alpha_68 <- 1 - 0.6827
t_critical_68 <- qt(1 - alpha_68 / 2, df = df_range)
```
\newpage
Wyświetlenie tabeli:
```{r}
results <- data.frame(
  Degrees_of_Freedom = df_range,
  T_Critical_95 = t_critical_95,
  T_Critical_68 = t_critical_68
)

print(results)
```

\newpage
\begin{figure}[H]
\centering
\includegraphics[width=0.8\textwidth]{rys2.png}
\caption{Fragment tabeli współczynników Studenta-Fischera. Źródło: \url{https://www.ifiz.umk.pl/panel/wp-content/uploads/wspSF5cyf.pdf}}
\label{fig:bootstrap}
\end{figure}

Porównując tabelę z poprzedniej strony z tabelą współczynników Studenta-Fischera mozemy zobaczyć, ze wyliczone wartości są zbiezne z tabelą.
\newpage

## Zadanie 6 – Dystrybuanta empiryczna
#### Treść

\begin{enumerate}[label=6.\arabic*]
    \item Z biblioteki \texttt{MASS} otworzyć zestaw danych \texttt{birthwt} zawierający informacje dotyczące noworodków w Baystate Medical Center w Springfield (1986). Przedstawić histogram mas noworodków (ostatnia kolumna data frame), sprawdzić normalność rozkładu na wykresie kwantyl-kwantyl oraz znaleźć średnią masę i odchylenie standardowe.
    \item Jaki procent badanych kobiet paliło w ciąży? Przedstawić informację o palących i niepalących na wykresie kołowym wraz z etykietami obu części wykresu (\texttt{pie()}, \texttt{labels}).
    \item Przedstawić dystrybuantę empiryczną mas niemowląt na wykresie. Użyć funkcji \texttt{ecdf()}.
    \item Skonstruować własną funkcję obliczającą dystrybuantę empiryczną. Przedstawić dystrybuantę mas niemowląt na wykresie i porównać wynik z poprzednim zadaniem.
    \item Przedstawić na jednym wykresie dystrybuantę empiryczną z zadania 6.3 oraz dystrybuantę rozkładu normalnego o znalezionych w zadaniu 6.1 średniej i odchyleniu standardowym.
\end{enumerate}

#### Rozwiązanie
\begin{enumerate}[label=6.\arabic*]
    \item Wczytanie danych i analiza mas noworodków.
\end{enumerate}

Wczytanie danych:
```{r birthwt-data}
library(MASS)
data(birthwt, package = "MASS")
```
\newpage
Wyświetlenie histogramu mas noworodków:
```{r}
hist(
  birthwt$bwt,
  breaks = 20,
  main = "Histogram mas noworodków",
  xlab = "Masa noworodka (gramy)",
  ylab = "Częstość",
  col = "blue"
)
```
\newpage
Sprawdzenie normalności rozkładu - wykres kwantyl-kwantyl:
```{r}
qqnorm(birthwt$bwt, main = "Wykres kwantyl-kwantyl mas noworodków",
  xlab = "Kwantyle teoretyczne", ylab = "Kwantyle empiryczne")
qqline(birthwt$bwt, col = "red")
```
Jak widać z wykresu, rozkład mas noworodków nie jest idealnym rozkładem normalnym, ale przypomina go. Istnieją wartości odstające od prostej, ale w większości przypadków dane są zgodne z rozkładem normalnym.

Obliczenie średniej masy i odchylenia standardowego:
```{r}
mean_bwt <- mean(birthwt$bwt)
mean_bwt
sd_bwt <- sd(birthwt$bwt)
sd_bwt
```
\newpage
\(6.2.\) Analiza palenia w ciąży:

Obliczenie procentu kobiet palących i niepalących:
```{r}
smoking_counts <- table(birthwt$smoke)
smoking_labels <- c("Niepalące", "Palące")
smoking_percent <- round(100 * smoking_counts / sum(smoking_counts), 1)
```
Wyświetlenie wykresu kołowego:
```{r}
pie(
  smoking_counts,
  labels = paste(smoking_labels, " (", smoking_percent, "%)", sep = ""),
  main = "Procent kobiet palących i niepalących w ciąży",
  col = c("springgreen2", "plum2")
)
```
\newpage
\(6.3.\) Dystrybuanta empiryczna mas niemowląt.

Obliczenie dystrybuanty empirycznej:
```{r}
ecdf_weight <- ecdf(birthwt$bwt)
```

Wyświetlenie wykresu dystrybuanty empirycznej:
```{r}
plot(
  ecdf_weight,
  main = "Dystrybuanta empiryczna mas niemowląt",
  xlab = "Masa noworodka (gramy)",
  ylab = "Dystrybuanta empiryczna",
  col = "blue",
  lwd = 2
)
```
\newpage
\(6.4.\) Własna funkcja do obliczania dystrybuanty empirycznej.

Deklaracja funkcji:
```{r}
my_ecdf <- function(x) {
  x_sorted <- sort(x)
  n <- length(x)
  function(t) sapply(t, function(ti) sum(x_sorted <= ti) / n)
}
```

Obliczanie dystrybuanty empirycznej:
```{r}
custom_ecdf_weight <- my_ecdf(birthwt$bwt)
```
\newpage
Wyświetlenie wykresu porównawczego dystrybuanty empirycznej:
```{r}
plot(
  ecdf_weight,
  main = "Dystrybuanta empiryczna mas niemowląt",
  xlab = "Masa noworodka (gramy)",
  ylab = "Dystrybuanta empiryczna",
  col = "blue",
  lwd = 2
)
curve(custom_ecdf_weight, add = TRUE, col = "red", lwd = 2, lty = 2)
legend(
  "bottomright",
  legend = c("ecdf()", "my_ecdf()"),
  col = c("blue", "red"),
  lty = c(1, 2),
  lwd = 2,
  inset = 0.03
)
```

Jak widać z wykresu, dystrybuanta empiryczna uzyskana za pomocą funkcji `ecdf()` jest taka sama, jak ta uzyskana za pomocą własnej funkcji `my_ecdf()`.
\newpage
\(6.5.\) Porównanie dystrybuanty empirycznej z zadania \(6.3\) z dystrybuantą rozkładu normalnego o parametrach z zadania \(6.1\).

Obliczenie wartości dystrybuanty rozkładu normalnego:
```{r}
x_vals <- seq(min(birthwt$bwt), max(birthwt$bwt), length.out = 1000)
normal_cdf <- pnorm(x_vals, mean = mean_bwt, sd = sd_bwt)
```
Wyświetlenie wykresu porównawczego:
```{r}
plot(
  ecdf_weight,
  main = "Porównanie dystrybuanty empirycznej i dystrybuanty\nrozkładu normalnego",
  xlab = "Masa noworodka (gramy)",
  ylab = "Dystrybuanta",
  col = "blue",
  lwd = 2
)
lines(x_vals, normal_cdf, col = "red", lwd = 2, lty = 2)
legend(
  "bottomright",
  legend = c("Dystrybuanta empiryczna ", "Rozkład normalny"),
  col = c("blue", "red"),
  lty = c(1, 2),
  lwd = 2,
  inset = 0.03,
)
```